---
title: "Classement des Collèges et Lycées"
author: "Bruno Lemetayer"
date: "`r Sys.Date()`"
output: rmdformats::robobook
---

```{r "paramétrage", include=FALSE}

library(leaflet)
library(tidyverse)
library(htmltools)
library(crosstalk)
library(DT)

# paramètres
annees_cibles <- c(2022, 2023, 2024)
filtre_depts <- FALSE
depts_cible <- c("092", "075")

```

```{r "données geolocalisation", include=FALSE}

# données géolocalisation
cols_geo <- c(
  "numero_uai",
  "adresse_uai",
  "code_postal_uai",
  "libelle_commune",
  "latitude",
  "longitude",
  "code_departement",
  "code_region",
  "code_academie",
  "code_commune"  
)
df_geo <- read.csv2("data_raw/fr-en-adresse-et-geolocalisation-etablissements-premier-et-second-degre.csv") %>% 
  select(cols_geo) %>% 
  mutate(
    latitude = as.numeric(latitude),
    longitude = as.numeric(longitude)
  )

```

```{r "données lycées", include=FALSE}

# données lycées
cols_lycee <- c(
  "Année",
  "UAI",
  "Etablissement",
  "Secteur",
  "Code.commune",
  "Commune",
  "Code.departement",
  "Département",
  "Académie",
  "Code.région",
  "Region",
  "Présents...Gnle",
  "Taux.de.réussite...Gnle",
  "Taux.d.accès.2nde.bac",
  "Taux.d.accès.1ere.bac",
  "Taux.d.accès.terminale.bac",
  "Taux.de.mentions...Gnle",
  "Valeur.ajoutée.du.taux.de.mentions...Gnle",
  "Valeur.ajoutée.du.taux.de.réussite...Gnle",
  "Valeur.ajoutée.du.taux.d.acces.2nde.bac",
  "Valeur.ajoutée.du.taux.d.accès.1ere.bac",
  "Valeur.ajoutée.du.taux.d.accès.terminale.bac",
  "Présents...Toutes.séries"
  )
if(filtre_depts){
  depts_cible_lycee <- depts_cible
} else {
  depts_cible_lycee <- unique(df_geo$code_departement)
}
df_lycee <- read.csv2("data_raw/fr-en-indicateurs-de-resultat-des-lycees.csv") %>% 
  select(cols_lycee) %>% 
  left_join(
    df_geo,
    by = c("UAI" = "numero_uai")
  ) %>% 
  filter(
    Année %in% annees_cibles,
    code_departement %in% depts_cible_lycee,
    !is.na(Taux.de.réussite...Gnle),
    !is.na(Taux.de.mentions...Gnle)) %>% 
  mutate(
    score = rowSums(across(
      c("Taux.de.réussite...Gnle",
  "Taux.d.accès.2nde.bac",
  "Taux.d.accès.1ere.bac",
  "Taux.d.accès.terminale.bac",
  "Taux.de.mentions...Gnle"), 
  ~(as.numeric(.x)/100)))) %>% 
  group_by(Année) %>% 
  arrange(desc(score)) %>% 
  mutate(
    code_departement = as.numeric(code_departement),
    Secteur = ifelse(Secteur == "public", Secteur, "privé"),
    classement = row_number(),
    nb = n()) %>% 
  ungroup()

```

```{r "données collège", include=FALSE}

# données collèges
cols_college <- c(
  "Session",
  "UAI",
  "Nom.de.l.établissement",
  "Commune",
  "Département",
  "Académie",
  "Secteur",
  "Nb.candidats.G",
  "Taux.de.réussite.G",
  "VA.du.taux.de.réussite.G",
  "Note.à.l.écrit.G",
  "VA.de.la.note.G",
  "Taux.d.accès.6eme.3eme",
  "Part.présents.3eme.ordinaire.G",
  "Nb.mentions.global.G",
  "Nb.candidats.G"
)
if(filtre_depts){
  depts_cible_college <- depts_cible
} else {
  depts_cible_college <- unique(df_geo$code_departement)
}
df_college <- read.csv2("data_raw/fr-en-indicateurs-valeur-ajoutee-colleges.csv") %>% 
  select(cols_college) %>% 
  left_join(
    df_geo,
    by = c("UAI" = "numero_uai")
  ) %>% 
  filter(
    Session %in% annees_cibles,
    code_departement %in% depts_cible_college,
    !is.na(Taux.de.réussite.G),
    !is.na(Nb.mentions.global.G)) %>% 
  mutate(
    Taux.de.mentions.Gnle = (Nb.mentions.global.G / Nb.candidats.G)*100,
    score = rowSums(across(
      c("Taux.de.réussite.G",
  "Taux.d.accès.6eme.3eme",
  "Taux.de.mentions.Gnle"), 
  ~(as.numeric(.x)/100)))) %>% 
  group_by(Session) %>% 
  arrange(desc(score)) %>% 
  mutate(
    code_departement = as.numeric(code_departement),
    Secteur = ifelse(Secteur == "PU", "public", "privé"),
    classement = row_number(),
    nb = n()) %>% 
  ungroup()

```

```{r "données école", include=FALSE}

# données école
cols_ecole <- c(
  "latitude",
  "longitude",
  "secteur_public_prive_libe",
  "libelle_commune",
  "code_departement"
)
if(filtre_depts){
  depts_cible_ecole <- depts_cible
} else {
  depts_cible_ecole <- unique(df_geo$code_departement)
}

df_ecole <- read.csv2("data_raw/fr-en-adresse-et-geolocalisation-etablissements-premier-et-second-degre.csv") %>% 
  filter(
    etat_etablissement_libe == "OUVERT",
    grepl("ECOLE.*", nature_uai_libe)) %>% 
  select(cols_ecole)

```

# Carte

```{r "carte", echo=FALSE, warning=FALSE}

# df pour l'affichage carte
df_carte <- rbind(
  df_college %>% 
    mutate(
      eleves = Nb.candidats.G,
      type = "collège") %>% 
    select(Session, latitude, longitude, Nom.de.l.établissement, type, Secteur, Commune, code_departement, score, classement, nb, eleves) %>% 
    rename(Année = Session, Etablissement = Nom.de.l.établissement),
  df_lycee %>% 
    mutate(
      eleves = Présents...Toutes.séries,
      type = "lycée") %>% 
    select(Année, latitude, longitude, Etablissement, type, Secteur, Commune, code_departement, score, classement, nb, eleves)) %>% 
  mutate(
    score = round(score, 2),
    color_rank = (nb-classement)/nb)

# palette de couleurs sur le score
qpal <- colorQuantile("RdYlBu", df_carte$color_rank, 6)

# carte avec filtres interactifs
sd_carte <- SharedData$new(df_carte)
bscols(
  widths = c(2, 3, 3, 3, 3),
  filter_select("filter_annee", "Annee", sd_carte, ~ Année, multiple = FALSE),
  filter_select("filter_type", "Type", sd_carte, ~ type),
  filter_select("filter_secteur", "Secteur", sd_carte, ~ Secteur),
  filter_select("filter_dept", "Département", sd_carte, ~ code_departement),
  filter_select("filter_commune", "Commune", sd_carte, ~ Commune))
bscols(
  leaflet(sd_carte) %>% addTiles() %>%
    addCircleMarkers(
      lng = ~ longitude,
      lat = ~ latitude,
      label = ~ htmlEscape(Etablissement),
      popup = ~ paste(
        Année,
        "<br/>",
        Etablissement,
        "<br/>",
        eleves,
        "<br/>",
        Commune, paste0("(", code_departement, ")"),
        "<br/>",
        Secteur,
        "<br/>",
        score, paste0("(", classement, "/", nb, ")")
      ),
      radius = 10,
      fillColor = ~ qpal(color_rank),
      color = "black",
      weight = 0.6,
      fillOpacity = 0.9
    ) %>% 
    fitBounds(
      lng1 = ~min(longitude),
      lat1 = ~min(latitude), 
      lng2 = ~max(longitude), 
      lat2 = ~max(latitude))
)

```

## Données

```{r "tableau", echo=FALSE, warning=FALSE}

# DT table
sd_carte %>% 
  DT::datatable(
    extensions = c(
      "Buttons",
      "Scroller"),
    rownames = FALSE, 
    options = list(
      columnDefs = list(
        list(
          visible = FALSE,
          targets = c(0, 1, 9, 10))), 
      buttons = list("csv")))

```

# Sources

Géolocalisation des établissements : [data.education.gouv.fr](https://data.education.gouv.fr/explore/dataset/fr-en-adresse-et-geolocalisation-etablissements-premier-et-second-degre)

Indicateurs de valeur ajoutée des collèges : [data.education.gouv.fr](https://data.education.gouv.fr/explore/dataset/fr-en-indicateurs-valeur-ajoutee-colleges)

Indicateurs de valeur ajoutée des lycées d'enseignement général et technologique :
[data.education.gouv.fr](https://data.education.gouv.fr/explore/dataset/fr-en-indicateurs-de-resultat-des-lycees-gt_v2)

```{r "affichage critères", echo=FALSE, results='asis'}

cat(paste0(
  "\nAnnées: ", 
  paste(annees_cibles, collapse = ","), 
  "\n"))
if (filtre_depts) {
  cat(paste0(
    "\nDépartements: ", 
    paste(as.numeric(depts_cible), collapse = ","), 
    "\n"))
}

```

# Méthodologie

## Lycées

Le score est calculé en faisant la somme des pourcentages suivants pour la filière "générale":

+ Taux de réussite au bac
+ Taux de mentions au bac
+ Taux d'accès au bac à partir de la seconde
+ Taux d'accès au bac à partir de la première
+ Taux d'accès au bac à partir de la terminale

Données palmarès Le Figaro :

+ Taux de réussite au bac, voie générale (avec valeur ajoutée)
+ Taux de mentions au bac, voie générale (avec valeur ajoutée)
+ Taux d'accès au bac depuis la 2nde
+ Taux d'accès au bac depuis la 1ere
+ Taux d'accès au bac depuis la Tale

## Collèges

Le score est calculé en faisant la somme des pourcentages suivants pour la filière "générale":

+ Taux de réussite au brevet
+ Taux de mentions au brevet
+ Taux d'accès à la 3eme depuis la 6e

Données palmarès Le Figaro :

+ Note moyenne aux épreuves écrites (avec valeur ajoutée)
+ Taux d'accès à la 3e depuis la 6e
+ Part d'élèves de 3e présents au brevet
+ Taux de réussite au brevet
